【裁判字號】    97,訴,2167
【裁判日期】    980703
【裁判案由】    給付貨款
【裁判全文】
臺灣臺北地方法院民事判決              97年度訴字第2167號
原      告  慶欣欣鋼鐵股份有限公司
法定代理人  甲○○
訴訟代理人  王炯棻律師
被      告  國原營造股份有限公司
法定代理人  乙○○
訴訟代理人  蔡順雄律師
            簡嘉宏律師
上列當事人間請求給付貨款事件，本院於民國98年6月15日言詞
辯論終結，判決如下：
    主      文
被告應給付原告新臺幣柒拾萬壹仟捌佰玖拾壹元，及自民國九十
七年二月二十一日起至清償日止，按週年利率百分之五計算之利
息。
原告其餘之訴駁回。
訴訟費用由被告負擔百分之二十五，餘由原告負擔。
本判決第一項於原告以新臺幣貳拾肆萬元供擔保後，得假執行；
但被告如以新臺幣柒拾萬貳仟元供擔保，得免為或撤銷假執行。
原告其餘假執行之聲請駁回。
    事實及理由
壹、程序方面：
  (一)原告法定代理人於起訴時為謝惠娟，繼於本院審理期間變更
    為甲○○，業經其聲請承受訴訟，並有公司及分公司基本資
    料查詢在卷可稽（本院卷第二宗第409頁），其聲請承受訴
    訟，經核無不合，應予准許。
  (二)被告法定代理人於起訴時為姚連地，繼於本院審理期間變更
    為乙○○，業經其聲請承受訴訟，並有公司變更登記事項表
    在卷可稽（本院卷第二宗第442、443頁），其聲請承受訴訟
    ，經核無不合，應予准許。
貳、實體方面：
一、原告起訴主張：
  (一)被告與原告於民國96年1月間簽立建材訂購合約（下稱系爭
    合約），向原告採購5,000噸鋼筋，合約總金額共為新臺幣
    （下同）84,325,000元，因鋼筋市場價差變化頗大，被告為
    控制其成本，故於簽訂系爭合約時即要求原告不得調整價格
    ，相對地，原告為避免營造廠囤積鋼筋，也要求按現場營造
    工程之進度供貨，並特別約定應於96年7月31日前完成提貨
    ，若工地逾96年7月31日尚有鋼筋需求時，應另行訂約議價
    ，用以控制原告之生產成本。嗣因被告現場施工延宕，遲至
    96年7月31日仍未能依原進度完成，依系爭合約原告已無供
    應鋼筋之義務，經雙方協商，原告公司考量僅剩約800噸鋼
    筋未能依進度出貨，雖鋼筋市場價格已有上揚，但在被告請
    求下仍同意依工地進度配合供應鋼筋，且同意不調整價格，
    並陸續供貨至96年9月15日完畢。惟嗣後被告在給付價款之
    時，卻主張原告在96年7月31日後交貨之部份為遲延而依系
    爭合約扣款2,701,891元，經多次催討均無效果。
  (二)原告並無被告所指違反系爭合約第4條之情事，兩造系爭合
    約第4條固載有「…進貨應依甲方需要一次或分批陸續交完
    為止。乙方逾期交貨者每逾一天應按其應交未交之總值千分
    之5罰鍰…」，惟依系爭合約附件採購發包合約單（下稱系
    爭採購發包單）上特別約定下列事項「…限於96年7月31日
    前完成。由甲方按總工程預定進度表之實際需要，並配合相
    關工程之進行，指示分段完成，乙方應按分段完成之進度表
    全力完成，如逾期達10%以上時，則停止請款，待進度趕上
    時，方可請款。乙方應配合工地現場實際進度需求提前備工
    及備料。…」，系爭採購發包單約定事項已構成雙方合約之
    一部份。系爭採購發包單約定旨在控制雙方之成本，蓋以鋼
    筋市場價差變化頗大，因此被告在簽約時，即要求原告不得
    調整價格，但原告考量被告係營造廠，針對特定建案需求而
    購買鋼筋，為免營造廠商囤積鋼筋，因此要求需依實際工程
    進度供貨，且雙方已確定過工程進度，並制作有送貨時程表
    ，依工地預估在96年7月15日已可運交最後樓層所需之鋼筋
    ，因此才有上開應依工程實際進度為供貨，且在96年7月31
    日前完成提貨之約定。但若被告工程延宕超過96年7月31日
    時，原告有權利不供應鋼筋，用以平衡雙方之利益。因被告
    現場進度嚴重落後，眼見96年7月31日最後提貨期限已屆至
    ，且鋼價上揚，惟恐原告會要求另行議價，因此才不顧現場
    進度而要求原告應在96年7月31日將尚未屆工程進度所需之
    鋼材全數交貨，被告此一要求與合約不符，原告自得拒絕，
    自無以此理由指責原告違反系爭合約第4條之約定。
  (三)兩造並無達成扣款2,701,891元之協議。被告所引2張工程結
    算確認書，係96年9月20日由原告所簽立，其中1紙記載「全
    部工程經業主驗收合格後扣除未付之費用1,350,946元，實
    際支付354,261」，另1紙記載「全部工程經業主驗收合格後
    扣除未付之費用1,350,946元及請款代墊款130,719元，實際
    支付2,046,665元」，在2張工程結算確認書上均僅記載「扣
    除未付之費用」「實際支付」，並未有任何「遲延扣款」之
    記載，何能指稱兩造達成「遲延扣款」之協議。被告在96年
    10月8日才以臺北臺塑郵局137號存證信函陳稱原告因逾期而
    要求罰款2,701,891元。原告即於96年10月12日以伸港全興
    郵局65號存證信函告知不同意扣款，嗣並以96年10月18日伸
    港全興郵局第67號及96年11月16日伸港全興郵局第76號存證
    信函要求被告付款，足見原告並無同意扣款之意思。至工程
    材料計價單，係由原告公司業務人員葉建成在96年12月20日
    前往領款時簽名並蓋用印章，但其他手寫同意扣款之文字並
    非葉建成所寫，係被告人員自行填入，對原告自不生拘束，
    且葉建成也沒有同意扣款之權限，且所謂之扣款，係扣除被
    告簽約時預付之2成訂金，此乃依雙方採購發包合約單付款
    條件E「如進場數量已請款至合約數量70%以上時，開始扣訂
    金尾款」為執行，並非葉建成有同意扣款之權利，被告主張
    表見代理云云，亦無可採，兩造並未達成扣款之合意。
  (四)爰依民法第367條規定，聲明：被告應給付原告2,701,891元
    及自起訴狀繕本送達之翌日起至清償日止，按年利率5%計算
    之利息；原告願供擔保請准宣告假執行。
二、被告則以：
  (一)被告米蘭小鎮之工程進度與原告依約供貨之時程無關，系爭
    合約為繼續性買賣契約，原告負有於合約期間內，依每噸16
    ,905 元計價，提供被告最高5,000噸鋼筋之義務，至實際之
    供貨數量則依被告指示而定，只要於不得超過5,000噸之範
    圍內，原告即應依約供貨。被告提供之總工程預定工程表僅
    係善意俾方便原告事先備料之用，非約定以其作為供貨之時
    程，否則系爭合約大可逕以被告米蘭小鎮之工期作為合約有
    效期間，何需以96年1月11日至96年7月31日短短半年作為合
    約有效期間？被告又何需每次進貨前都以訂料確認單告知原
    告進場日期？足徵被告米蘭小鎮之工程進度與原告依約供貨
    之時程無關。另系爭合約第7條、第10條分別約定：「本合
    約訂立後，物質（應為「物價」之誤繕）如有漲跌，乙方（
    指原告）均不得要求調整價格。」、「如因物價波動導致原
    物料價格上漲，逾合約單所載單價或總金額時，其不利益應
    由乙方承受；乙方並不得行使履行本合約之抗辯權。」，此
    約定與預先控制鋼筋成本之契約意涵顯然相同，可知兩造於
    締約時便已約定鋼筋價格上升之風險分擔，原告斷不能因為
    嗣後鋼筋價格飆漲，而藉故拖延交貨，並反向被告請求因遲
    延交貨已遭被告扣款之款項。且本件被告工地進度與原告供
    貨時程無關，系爭合約並未限定被告向原告訂購之鋼筋僅能
    用以施作米蘭小鎮，被告如何使用鋼筋、如何保管鋼筋，均
    非兩造系爭合約所約定之點。縱被告為避免鋼價飆漲而預先
    採購大量鋼筋，惟被告採購數量未超出系爭合約約定範圍，
    並依約付款，亦無違反契約約定。
  (二)96年1月至7月，國際鋼價及亞洲鋼價均一路走高，原告顯係
    因鋼筋原料上漲，不甘兩造契約已約定固定價格，使其錯失
    高價出售之機會，而拖延交貨。
  (三)本件兩造已就訴訟標的金額2,701,891元達成和解，則縱原
    告對被告存有債權，其權利亦早已消滅。被告於96年12月20
    日與原告公司副理翁啟華、業務代表葉建成協商扣款事宜，
    嗣後並有葉建成簽名並蓋原告公司章確認在案，而原告於同
    年月27日向銀行提示經被告扣款後之款項支票。原告歷次領
    款均由葉建成代表，葉建成並在系爭合約之協辦廠商申請加
    入安全衛生協議組織申請表上簽名，故縱使葉建成無同意扣
    款之權限，亦有表現代理之情事。
  (四)原告提出所謂「鋼筋材料送貨時程表」並非系爭合約之一部
    分，且被告否認其真正。原告於95年12月25日提出予被告之
    鋼筋報價單，其上載明以96年6月30 日為交貨期限之半年報
    價，可見原告是將其擬出賣予被告之鋼筋報價，侷限半年內
    之漲跌價風險，而該報價單自始至終不曾要求被告提出工程
    預定進度表，或以所謂被告工程預定進度表作為其報價漲跌
    價之風險控制範圍。且兩造契約性質，僅係原告出售鋼筋予
    被告，並未含任何施作或承攬工程，至被告接到原告系爭報
    價單之後，則逕以系爭報價單援為買賣契約之一部份，此參
    系爭報價單上第9條載明「此報價單如經商方確認後，視同
    合約一部分。」，系爭報價單既已經兩造蓋有公司章確認，
    並附在合約書之後，自屬合約書內容之一部份。又系爭報價
    單第5條及第7條分別訂明：「板料出貨需於14天前通知，定
    尺料出貨，需於21天前通知。」、「買方同意賣方生產不及
    供貨時，賣方得向同業調貨供應買方，惟賣方仍應負本合約
    之責任。」是被告只需於14天前或21 天前通知，原告即應
    出貨，縱原告生產不及供貨時，必須向同業調貨供應被告，
    亦可證明原告供貨時程與被告米蘭小鎮工期無關。退步言之
    ，縱原告所稱之所謂鋼筋材料送貨時程表為真，更是原告所
    謂之總工程預定進度表，則該表下方附註亦明確表明「本表
    『預估鋼筋到場時程』為預估時間，實際到場時間請材料供
    應商於15天前與本公司米蘭工務所確認」，則可知訂貨及送
    貨之決定權皆在被告手中。
  (五)被告米蘭小鎮建案因原告遲延供貨致使進度遲延1個多月，
    依米蘭小鎮預售屋買賣合約逾期完工每日千分之1罰款、每
    戶150萬元、總共150戶計算，被告恐遭消費者求償3,600萬
    元（8,000,000×0.001×150×30＝36,000,000），而預售
    屋買賣定型化契約應記載及不得記載事項乃被告與米蘭小鎮
    消費者間預售屋買賣契約之最低標準。倘若依此標準計算，
    被告至少應負近2,000萬元（8,000,000×0.0005×150×30
    ＋8,000,000×15%＝19,200,000）之損害賠償責任。而本件
    訴訟標的金額不過2百多萬，與被告之潛在損害有天壤之別
    ，並無對原告遲延供貨之扣款違約金過高之情。
  (七)答辯聲明：原告之訴及假執行之聲請均駁回；如受不利判決
    ，願供擔保請准宣告假執行。
三、兩造不爭執事項
  (一)被告於95年間因承攬「米蘭小鎮」住宅新建工程而於96年1
    月間與原告簽立系爭合約共4份，向原告採購5,000噸鋼筋，
    合約總價為84,325,000元。系爭合約第1條約定：「甲方（
    指被告）採購建材，除訂購合約另有規定外，悉依本合約之
    規定。」；第2條約定：「乙方（指原告）提出之估價單，
    其所載條件如有與本合約違反者，除得甲方書面正式承認外
    ，概不生效。」；第4條約定：「進貨應依甲方需要一次或
    分批陸續交完為止，乙方逾期交貨者每逾一天按其應交未交
    貨品之總值千分之5罰款，逾期達10天以上者，除上開罰款
    外，甲方得解除契約，並得請求賠償其損害。」；第7條：
    「本合約訂立後，物質如有漲跌，乙方均不得要求調整價格
    。」等語，並以採購發包合約單、鋼筋報價單為系爭合約之
    附件。此有系爭合約、採購發包合約單、鋼筋報價單可證（
    見本院卷第一宗第11至38頁）。
  (二)採購發包合約單「承包期限」之被打勾之第2、3、5條約定
    ：限於96年7月31日前全部完成；由甲方按總工程預定進度
    表之實際需要，並配合相關工程之進行，指示分段完成，乙
    方應按分段完成之進度表全力完成，如逾期達10%以上時，
    則停止請款，待進度趕上時方可請款；乙方應配合工地現場
    實際進度需求提前進行備工及備料等。
  (三)鋼筋報價單第5條、第7條約定：板料出貨需於14天前通知，
    定尺料出貨，需於21天前通知；買方同意賣方生產不及供貨
    時，賣方得向同業調貨供應買方，惟賣方仍應負本合約之責
    任等。
  (四)被告就米蘭小鎮工程之施工進度有遲延，此並有連絡單、鋼
    筋材料送貨時程表、被告所提96年1月至9月全區工程日報表
    可考（本院卷第一宗第57至67、13 6至401頁，第二宗第3至
    290頁）。又原告於96年9月15日交貨系爭鋼筋完畢，如以原
    告於96年9月15日交貨完畢，依系爭合約第4條計算，原告應
    負擔之逾期罰款為2,701,891元。此並有鋼筋材料訂貨進場
    時程一覽表、被告之工程物料訂料確認單可憑（本院卷第一
    宗第75至115頁）。
  (五)被告就系爭契約已付金額81,623,109元。
  (六)被告分別在96年8月8日、96年10月8日以臺北臺塑郵局244號
    及137號存證信函通知原告96年8月5日前補足118,998噸鋼筋
    否則請求賠償、及因其逾期而要求罰款2,701,891元。原告
    分別於96年10月12日、96年10月18日、96年11月16日以存證
    信函通知被告其並無逾期交付鋼筋之情事，請求被告儘速付
    款之事實，亦有前開存證信函可佐（本院卷第一宗第70至74
    、291至294頁）。
四、原告主張依據系爭合約之買賣價金請求權，請求被告給付未
    付之價金2,701,891元，被告則以前詞置辯，是本件爭點為
    ：兩造是否已就逾期罰款而扣款2,701,891元達成合意？系
    爭合約約定之交貨期限是依被告之施工進度或被告之指示？
    被告有無同意不逾期扣款？逾期違約金2,701,891元是否過
    高？
  (一)兩造未就逾期罰款2,701,891元達成合意：
  1.按當事人主張有利於己之事實者，就其事實有舉證之責任。
    但法律別有規定，或依其情形顯失公平者，不在此限，民事
    訴訟法第277條定有明文。查被告不爭執尚有2,701,891元鋼
    筋貨款未給付，但抗辯兩造同意原告逾期罰款2,701,891元
    ，被告無庸再行給付乙情，為原告所否認，自應由被告就前
    開所辯有利於己之事實負舉證責任。
  2.被告提出96年9月25日、96年9月22日之工程材料計價單，其
    上分別記載「依臺北臺塑郵局存證號碼00244及00137號所述
    扣逾期交貨扣款1,350,945元無誤」、「依臺北臺塑郵局存
    證號碼00244及00137號所述扣逾期交貨扣款1,350,946元無
    誤」，以及本期估驗款分別為3,266,891元、1,705,207元，
    其上並蓋有原告公司章，且經原告之業務人員葉建成簽名及
    記載日期（96年）12月20日，此並有前述工程材料計價單可
    憑（見本院卷第一宗第116、117頁）。準此，該2份工程材
    料計價單是原告領取前述估驗款與被告所謂逾期扣款間之差
    額之鋼筋價金之收據，上開文字之記載，僅是在表明被告有
    作扣逾期交貨罰款之行為，但並無原告同意該等扣款之記載
    ，故原告為領取上述價款而需在此計價單上蓋章，應僅認為
    是屬收據之性質，亦即尚難僅以該2份前揭工程材料計價單
    前開文字之記載，遽認原告同意被告所述逾期罰款2,701,89
    1元。
  3.證人何祥生固於本院具結證述：「曾在被告公司擔任副總經
    理，原告在96年7月拒絕供應鋼筋，原因是原告要調價，且
    原告認為我們當時沒辦法需求這麼多的量，被告有派人協調
    ，最後原告同意供貨，工程材料計價單上面所載『扣逾期交
    貨扣款新臺幣1,350,945元』及『第二張新臺幣1,350,945元
    』，是本人所寫（提示被證3），要領支票前我跟翁啟華、
    葉建成開會，是翁先生代表協調，我有表明被告扣款立場，
    開完後翁先生表示同意扣款要領工程款支票，我才去會計把
    支票領出，在上面註記上開文字，第一次翁副理拒絕用印，
    離開一下後又回來說同意蓋章，沒有說其他的事，葉先生沒
    有說任何話，葉建成在後面簽名蓋章，領走工程款支票及原
    告開立的保證支票。」等語（見本院卷第二宗第375至379頁
    ），是依證人何祥生所述，原告副理翁啟華見有前揭扣款文
    字時第一次拒絕用印，表示原告尚未同意被告前述扣款，而
    第二次僅說同意蓋章，並無表示同意扣款之意思，亦難以此
    逕認原告有同意前述。
  4.證人葉建成於本院具結證稱：「我在原告公司擔任業務，96
    年12月20日曾到被告公司領貨款，副理翁啟華及被告公司副
    總何祥生在大的會議室協商，領款時何祥生把我帶到一間小
    的會議室領款，因為本來沒有扣款那條，何祥生自己添上那
    一段敘述，我就說這不是我能決定的，何祥生說沒關係，你
    先蓋章先領，其他的事情公司會跟公司處理，翁啟華副理與
    何祥生在大會議室談是否可以扣款時，我有在場，當時沒有
    談出結論，因為我領完票出來後翁啟華副理已經在公司門口
    ，我跟翁啟華副理說何祥生帶我去領票，在備註欄有多寫了
    一欄要扣款，我有跟何祥生說這不是我權限可以決定的，何
    祥生說先蓋章先領錢再說，翁啟華副理說我們先回公司再說
    。」等語（見本院卷第二宗第403至406頁），是依證人葉建
    成之證述，原告並無同意被告所辯之違約扣款。
  5.證人翁啟華於本院具結證述：「我是原告公司副理，曾經在
    96年12月20日到被告公司，與業務葉建成去要最後1筆工程
    款，被告才說他們董事長說要扣款，可是我沒有答應，因為
    這是在貨交完後。我沒有見過這2份工程材料計價單（提示
    被證3），用印時沒有在場，原告公司事後才知道葉建成在
    上面簽名，原告公司沒有同意要扣款，業務葉建成有口頭跟
    被告說那不是我們職務上可以決定的。」等語（見本院卷第
    二宗第382至390頁），是依證人翁啟華之證述，原告並無同
    意被告所辯之違約扣款。
  6.據上所陳，前開工程材料計價單之記載及證人何祥生、葉建
    成、翁啟華之證述，尚不足以認定原告有同意前述扣款之事
    實，被告復未提出其他證據以實其說，其前開所辯，尚難採
    信，應認原告並無同意被告逾期扣款之要約。
  (二)系爭合約約定之交貨期限是依被告之指示：
  1.查系爭合約第1條約定：「甲方採購建材，除訂購合約另有
    規定外，悉依本合約之規定。」；第2條約定：「乙方提出
    之估價單，其所載條件如有與本合約違反者，除得甲方書面
    正式承認外，概不生效。」等語，故關於兩造間之合意內容
    應先以訂購合約即採購發包合約單之記載為主，次為系爭合
    約條款，最後才是原告所提鋼筋報價單，亦即採購發包合約
    單內容與系爭合約或鋼筋報價單之內容有相抵觸時，應以採
    購發包合約單為準，若是系爭合約之內容與鋼筋報價單之內
    容有相抵觸時，則以系爭合約之條款為準。
  2.採購發包合約單關於「承包期限」第2、3、5條約定：「限
    於96年7月31日前全部完成；由甲方按總工程預定進度表之
    實際需要，並配合相關工程之進行，指示分段完成，乙方應
    按分段完成之進度表全力完成，如逾期達10%以上時，則停
    止請款，待進度趕上時方可請款；乙方應配合工地現場實際
    進度需求提前進行備工及備料等」。又系爭合約第4條約定
    ：「進貨應依甲方需要一次或分批陸續交完為止…」。另鋼
    筋報價單第5條、第7條約定：「板料出貨需於14天前通知，
    定尺料出貨，需於21天前通知；買方同意賣方生產不及供貨
    時，賣方得向同業調貨供應買方，惟賣方仍應負本合約之責
    任」等。是依上開約定之文義，原則上原告應依被告之實際
    需要供貨，但被告需於14至21天前通知原告，且原告需於96
    年7月31日前，全部供貨完畢。
  3.證人丙○○於本院具結證稱：「曾經代表被告公司與原告公
    司翁啟華協商簽訂材料合約（即系爭合約），因為我們有4
    塊工地，有4個建照，所以合約分成4份，合約內容為被告向
    原告買鋼筋材料，原證1後面的鋼筋報價單，是原告公司做
    的，內容是翁啟華跟我協商的，因被告需要鋼筋，請廠商報
    價，原證1採購發包合約單是被告的制式合約，第3條、第5
    條本來就打勾，不管材料採購或單純工資或連工帶料都用這
    份合約，沒有提供工程施工進度表給原告公司過，因為鋼筋
    報價單報價日期為95年12月25日，交貨期限為96年6月30日
    ，當時簽約在96年1月11日，所以交貨期限訂96年7月31日，
    是被告當初給我的數字，翁啟華當初沒有告知要按工程進度
    交貨。我沒有看過鋼筋材料送貨時程表（提示原告97年4 月
    9日準備狀的證物1），時程表上的黃國彰、俞錦鋒當時是被
    告員工，採購發包合約單中有約定『由甲方（被告）依照總
    工程預定工程表之實際需要，指示乙方分段完成』，仍可不
    依現場進度要求乙方供貨，因為這是材料買賣合約，在材料
    合約上96年7月31日本來就是最後的期限，可以在14天前下
    訂單，要求把5000噸鋼筋全部交完，亦即96年7月31日前只
    要14天前下單原告就要交貨，所以採購發包合約單之承包期
    限之第3、5條不適用。」等語（見本院卷第二宗第385至382
    、390頁），故依證人丙○○之證述，兩造合意之內容與前
    述兩造合約之文義相符。
  4.證人翁啟華固於本院具結證述：「我曾經代表原告與被告簽
    立系爭合約，合約中鋼筋報價單是我製作，採購發包合約單
    中特別把2、3、5打勾，有特別約定為契約的內容，就是因
    為被告是屬於營造商的部分，所以會有數量、期限及依實際
    工程進度，簽約時，對方沒有寫上日期，我有詢問被告工程
    進度，他們說蓋很快，頂多6月份就結束，可是丙○○說如
    果剩下一些零星工程，我就允許到96年7月31日，所以才特
    別註明到96年7月31日，期限到原告就沒有供貨義務，不管
    是否已達到合約的數量。因為對方要避開價格浮動的風險，
    所以約定這段期間價格是不調漲的，如果今天工地沒有按照
    進度走，我這邊鋼筋沒有辦法供貨，萬一這段期間漲價，他
    一樣會叫我交貨，如果跌價，他就不進貨了，故特別約定按
    照現場工程進度交貨，如果工地沒有進度，即使叫貨也不供
    貨，因為這段期間如果漲價，被告沒有進度，有可能囤積鋼
    筋，所以我們不供貨給被告。鋼筋材料進貨時程表由工地的
    人給的，目的要按照實際工程進度備料、進貨，葉建成每個
    月會去工地請款，順便去瞭解工程實際進度。當初有告知丙
    ○○按工程進度交貨。」等語（見本院卷第二宗第382至390
    頁）。
  5.綜上以觀，依系爭合約包括採購發包合約單等在內之文義，
    與證人丙○○之證述情節較為相符，且本件是鋼筋買賣契約
    ，因鋼筋價格波動較大，為控制買賣雙方之成本，故約定自
    96年1月11日締約日起至96年7月31日約半年期間，原告以固
    定價格供應被告5,000頓之鋼筋，因此，原告在日期、價格
    、數量均確定之情形下，應已足以控制其成本，再者，系爭
    合約包括採購發包合約單等在內，明確約定96年7月31日前
    全部完成，原告應可預期在該日前要交付全部鋼筋完畢，即
    使被告於96年7月31日之期限即將屆至前依約於14至21天前
    ，通知交付合約剩餘數量之鋼筋，亦難認與合約意旨有違。
    故證人翁啟華證述：為避免被告囤積鋼筋，如果被告工地沒
    有進度，即使被告叫貨原告也不供貨云云，尚難採信，蓋原
    告至多僅供應5,000噸鋼筋，且期間特定又不長，而5,000噸
    為被告在本件米蘭小鎮工程所需之鋼筋數量，反正在該合約
    期間內，原告均有義務依同一固定價格供貨，被告何需囤積
    鋼筋？故被告已有固定價格及數量供應，被告若以鋼筋價格
    上漲就囤積鋼筋，還要顧慮保管成本及失竊等風險，顯係多
    此一舉，何況原告只是將鋼筋出售，殊難想像還要顧慮被告
    如何處置該等鋼筋。從而，應以證人丙○○之證述為可採，
    而所謂鋼筋材料送貨時程表，僅供原告參考之用，原告應依
    被告之通知交付合約數量內之鋼筋。
  (三)被告無同意原告於96年7月31日以後交貨不逾期扣款：
  1.證人翁啟華固於本院具結證述：「我去過被告公司3次，第1
    次是因為合約期限快到了，我去被告公司談被告到7月底實
    際進度須多少量，原告會用原單價在7月底前供應這個數量
    ；第2次是我叫業務去要跟他領款，結果他們副總說要把合
    約剩餘的量都交完才可以領款，『他們同意不扣款』…」等
    語（見本院卷第二宗第382至390頁）。
  2.惟原告並未主張被告有同意不扣逾期交貨之違約金之事實，
    且被告分別在96年8月8日、96年10月8日以臺北臺塑郵局244
    號及137號存證信函通知原告96年8月5日前補足118,998噸鋼
    筋否則請求賠償、及因原告逾期而要求罰款2,701,891元，
    已如前述，尚難認被告同意不對原告逾期扣款，併此敘明。
  (四)逾期違約金2,701,891元有過高之情事：
  1.按「約定之違約金額過高者，法院得減至相當之數額。」民
    法第252 條定有明文；違約金契約亦為契約之一，依契約自
    由原則，當事人約定之金額，無論高低，皆有其自由，法院
    不得干涉，然如固執此一原則，有時對債務人未免保護不周
    ，因於訂約之際，債權人所要求之違約金，往往過高，而債
    務人又不得不忍受，否則當時若竟拒絕，則一似自始即存心
    不履行債務，故為表示履行之決心，縱金額過高，亦毅然接
    受，豈知此一色厲內荏之弱點，即為債權人所利用，將違約
    金之數額，從高約定，無異巧取利益，故我國民法乃仿德（
    民法343條第1項）、瑞（第163條第3項）立法例，允許法院
    為之酌減。可知，我國民法係採違約金過高者，得由法院減
    至相當數額，以保護債務人利益之立法例，而非完全由當事
    人依契約自由原則定之。再「當事人約定契約不履行之違約
    金過高者，法院固得依民法第252 條以職權減至相當之數額
    ，惟是否相當仍須依一般客觀事實、社會經濟狀況及當事人
    所受損害情形，以為酌定標準，而債務已為一部履行者，亦
    得比照債權人所受利益減少其數額。」（最高法院49年台上
    字第807號判例意旨參照）。
  2.查系爭合約第4條約定：「…乙方逾期交貨者每逾一天按其
    應交未交貨品之總值千分之5罰款…」，可知，上開約定核
    屬兩造間就違約金所為之約定，且屬賠償總額預定性違約金
    ，為兩造所自承，又依該約定原告應負逾期違約金之數額為
    2,701,891元，亦為兩造所不爭執。惟查原告至96年9月15日
    始將全數鋼筋交付完畢，逾期交付之鋼筋約為1,116噸之情
    ，亦有鋼筋材料訂貨進場時程一覽表及工程物料訂料確認單
    可證（本院卷第一宗第75至123頁），而被告之米蘭小鎮工
    程確實有工程延誤之事實，為被告所是認，且被告自承米蘭
    小鎮工程單層建物之樓板建造需約15至20日（本院卷第二宗
    第299頁），原預計96年7月31日前完工，但米蘭小鎮建物有
    3、6樓不等，被告至96年12月間，才完成屋頂版之建造，亦
    有被告所提建照執照可證（本院卷第二宗第309至315頁），
    而原告僅遲至96年9月15日約1個半月之時間交付完畢，故被
    告之米蘭小鎮逾期完工，並非全可歸責於原告逾期交付鋼筋
    所致，且原告逾期交付之鋼筋約為5分之1，亦即原告已履行
    系爭合約之5分之4，被告也確實在最後之96年7月就通知原
    告交付約1,578噸之鋼筋，也就是被告在半年之最後1個月，
    訂購約30%得鋼筋數量，而在鋼筋持續上漲之情況下，原告
    仍依原訂價格如數交貨。綜上，本院認原告之逾期違約金2,
    701,891元，顯屬過高，本院爰審酌前開所述之情形，原告
    已履行大部分，且被告米蘭小鎮工程之遲延，非全可歸責於
    原告，及依其他一般客觀事實、社會經濟狀況，認應將該違
    約金酌減至200萬元，始屬相當。故被告扣本件買賣價金共
    2,701,891元，其中200萬元，核屬相當，其餘之款項即屬依
    約應給付予原告之價金，故原告請求被告給付701,891元（
    計算式：2,701,891－2,000,000＝701,891元），為有理由
    ，逾此部分，即無理由。
六、按給付無確定期限者，債務人於債權人得請求給付時，經其
    催告而未為給付，自受催告時起，負遲延責任。其經債權人
    起訴而送達訴狀，或依督促程序送達支付命令，或為其他相
    類之行為者，與催告有同一之效力，民法第229條第2項定有
    明文。次按應付利息之債務，其利率未經約定，亦無法律可
    據者，週年利率為5%；又遲延之債務，以支付金錢為標的者
    ，債權人得請求依法定利率計算之遲延利息，民法第203條
    、第233條第1項分別亦有明文。綜上，原告請求被告應給付
    701,891元，及自起訴狀繕本送達被告翌日即97年2月21日起
    至清償日止，按法定週年利率5%計算之遲延利息，為有理由
    ，應予准許，逾此部份，則無理由，應予駁回。
七、兩造陳明願供擔保，請求宣告假執行及免為假執行，於原告
    勝訴範圍內，核無不合，爰酌定相當之擔保金額，分別准許
    之。原告敗訴部分，其假執行之聲請則失依據，應予駁回。
八、本件判決基礎已臻明確，兩造其餘攻防方法及訴訟資料，經
    本院審酌後，核與判決不生影響，無逐一論駁之必要，併此
    敘明。
九、據上論結，原告之訴為一部有理由、一部無理由，依民事訴
    訟法第79條、第390條第2項、第392條第2項，判決如主文。
中    華    民    國    98    年    7     月    3     日
                  民事第一庭    法  官  賴秀蘭
以上正本係照原本作成
如對本判決上訴，須於判決送達後20日內向本院提出上訴狀
中    華    民    國    98    年    7     月    3     日
                                書記官  李佩芳


司法院資訊處製作；財團法人民間司法改革基金會備份。
